【裁判字號】    89,訴,1594
【裁判日期】    920424
【裁判案由】    損害賠償
【裁判全文】
臺灣桃園地方法院民事判決  八十九年度訴字第一五九四號
    原      告  甲○○
    訴訟代理人  蔡惠琇律師
                許朝財律師
    右  一  人
    複代理人    陳威男律師
    被      告  乙○○      住.
    訴訟代理人  廖修譽律師
右當事人間請求損害賠償事件，本院判決如左：
    主    文
原告之訴及假執行之聲請均駁回。
訴訟費用由原告負擔。
    事    實
甲、原告方面：
  壹、聲明：被告應給付原告新台幣（下同）壹佰萬元，及自起訴狀繕本送達之翌日
      起至清償日止按年息百分之五計算之利息，並願供擔保請准為假執行之宣告。
  貳、陳述：
    一、本件係原告於民國八十八年八月八日八時五十五分，於桃園縣龍潭鄉○○村
        ○○路口，乘坐訴外人吳餘乾所駕駛ＭＫ—０一０六號自小客車，因與被告
        由對向駛至之Ｖ六—六七四六號自小客車對撞肇事涉訟。
    二、被告辯稱：吳餘乾已當場承認其過失，並已賠付修理費用與被告，是原告若
        真因車禍受有傷害，亦非被告之責云云，與事實不符。查損害賠償事件，於
        雙方均有過失情況下，因斟酌彼此過失輕重及受害金額大小，逕由一方給付
        賠償金予他方，以達成和解者，所在多有，尚不能據此推斷吳餘乾已承認被
        告無過失。而針對此點，證人吳餘乾已於九十年五月三日庭審時表示，被告
        亦有過失，且「保險公司並沒有就修理費用全部賠償」等語，即可知被告亦
        有過失。何況原告因本次車禍受害，被告與訴外人吳餘乾乃共同侵權行為人
        ，對原告本應負連帶損害賠償責任，怎可據連帶債務人中一人之行為，而為
        對被告有利之主張。即便訴外人吳餘乾與被告達成和解，亦僅是吳君與被告
        就車損部分之請求而已，無解被告造成原告受傷之事實，故不影響原告對被
        告之請求權。再者，本件審理過程，業經  鈞院囑託臺灣省桃園縣區車輛行
        車事故鑑定委員會進行事故鑑定，並已獲致結論，其鑑定意見陳稱：「吳餘
        乾駕駛自小客車左轉彎未暫停讓直行車先行，乙○○駕駛自小客車行近無號
        誌岔路口未減速慢行」，業已具體指明被告確實有過失；另查肇事地點路況
        ：村里道路，未劃標線路段，無號誌丁字路口，速限四十公里，被告在狹窄
        、無標線、無號誌之村里道路高速行駛，依社會通念，其肇禍危險性已極高
        ，其過失比例，當較只是疏於「禮讓」直行車之吳餘乾高出甚多。又本件事
        故發生時，訴外人吳餘乾駕駛之車輛正緩慢待左轉時，被告駕駛之車輛行經
        該岔路口僅四點五公尺，尚未過該路口之中心點，即發生碰撞，顯見被告駕
        駛時未注意車前狀況，於行經無號誌之交岔路口，又不減速慢行，且由車禍
        現場圖觀察，吳餘乾駕駛之車輛後輪離道路尚有八點五公尺，遠大於被告駕
        駛之車輛之車寬，且現場並無減速煞車痕，足見被告根本未減速，又由吳餘
        乾駕駛之車輛受創狀況（車前中央嚴重凹入毀損）以觀，應係被告駕駛之車
        輛先迎面衝撞，而非吳餘乾駕駛之車輛左轉擦撞被告之車輛。
    三、次查，被告之抗辯，僅概稱「被告之車已過路口」、「被告亦未有超速之舉
        」、「鑑定意見書顯係誤會」云云，似僅提出吳餘乾未禮讓直行車之抗辯事
        由，而與鑑定意見書若合符節外，只以「誤會」一詞指摘鑑定結果之信憑度
        ，並未明其實質內涵，足見其抗辯不可採；況就鑑定結果不服之救濟，法亦
        定有明文，可於收受鑑定書之翌日起十五日內，敘明理由，向鈞院申請轉送
        台灣省車輛行車事故覆議鑑定委員會覆議，並已教示於鑑定意見書附記欄，
        被告不為此圖，僅空言「誤會」、「有意見」等詞搪塞，其無理由明甚，鑑
        定書意見認定被告顯有過失，不容置疑。
    四、又被告抗辯：原告之診斷書係八十八年九月二十二日至八十八年十月六日之
        醫療紀錄，而事故發生於八十八年八月八日，原告近年餘始為本次請求，實
        難斷所受傷害是否因本次車禍而生云云，顯係卸責之詞，原告說明如下：
    （一）原告早於八十八年八月八日事故發生之日即已赴醫診治，唯因當時於現場
          ，原告已劇痛難以言語，經吳餘乾之女送往醫院，此有證人吳餘乾於九十
          年五月三日到庭作證屬實，故原告確實因本件車禍受創，洵無疑問。
    （二）原告受傷後，旋經友人協助送醫，八十八年八月八日事發後，先就近送中
          山科學研究院附屬醫院，適逢假日，放射科人員休假，隨即轉至德濟醫院
          接受放射線診查並判定為右肱骨骨折，而於八十八年八月九日、十日於桃
          新醫院門診，以深入瞭解受傷情況，當時桃新醫院亦已發現原告傷勢嚴重
          ，右肱骨近端骨折併神經損傷，有緊急開刀之必要，原告即於同月十一日
          住院準備開刀，惟因原告曾於長庚醫院接受裝置心律調整器之手術，而本
          次車禍受創處，又緊鄰心律調整器裝設位置，為免手術生變，桃新醫院建
          議轉往最清楚先前心律調整器裝設情況之長庚醫院開刀，旋於八十八年八
          月十二日至八月十七日，在長庚醫院住院並手術人工關節置換，但術後仍
          有後遺症，造成右手無法施力及舉高，迄今仍在復建及物理治療中，並經
          長庚醫院判定為輕度殘障，依前揭診斷證明書中各醫院就診記錄之連續性
          ，及所描述受傷部位之一致性觀之，原告本次損害賠償請求之損害內容，
          無疑係因被告開車肇事所致，顯具因果關係，被告僅截取原告八十八年九
          月二十二日至八十八年十月六日於長庚醫院住院之診斷書，認事隔多日，
          損害內容並非被告事故造成，甚至謬指原告捏造受害事實，實令人不平。
    五、本件損害賠償計算基準：
    （一）關於勞動能力減少之部分：
          依勞工最低薪資每月一萬六千六百元，合每年為十九萬九千二百元，自原
          因發生日八十八年八月八日起計至原告年滿六十歲即一百零一年十二月五
          日止，取其整數為十三年，原告所事工作，乃毛筆之製造及銷售，純以精
          密手工始克完成，現因右肱骨近端骨折併神經損傷，幾無工作能力，並經
          長庚醫院判定為輕度殘障，依勞工保險殘廢給付標準表，係屬障害項目八
          十八之「一上肢遺存顯著運動障害者」，殘廢等級七，喪失勞動能力程度
          達百分之六九點二一，並估算被告過失比例為二分之一，據右開數據依霍
          夫式計算法，請求勞動能力減少賠償金額為七十萬四千一百五十九元〔
          199200×10.0000000（十三年期霍夫曼係數）×0.6921（喪失勞動能力程
          度）×0.5（被告應負過失比例）＝704159〕。
    （二）關於慰撫金之部分：
          原告現年四十八歲，因傷成殘後，恐無再受職業訓練機會，造成家庭生活
          負擔上之重大壓力，且原告本次受傷部位，緊鄰前所裝置之心律調整器已
          如前述，原告日夜擔心受怕，恐因本次受傷影響心律調整器功能，對身體
          健康形同一不定時炸彈，是心理上亦生莫大壓力。而原告受傷後，被告既
          不道歉，又不慰問，亦無意賠償，反而答辯稱「原告所言係非真正，而其
          漫天要價為求賠償之行為，實為惡劣」，又稱「原告之主張，純為係藉司
          法恫嚇被告而索取金錢之舉」，實已增加原告不滿及怨忿等情緒，據上情
          ，請求被告給付慰撫金二十九萬五千八百四十一元。
    （三）綜上，請求損害賠償金額共計一百萬元。
    六、按道路交通管理處罰條例第四十四條已就汽車駕駛人之超速行為定有處罰明
        文，旨在保護其他交通使用者之安全，顯係保護他人之法律，被告超速行為
        既經鑑定意見判定無誤，實難謂無過失，況依民法第一百八十四第二項之規
        定意旨，被告超速違規在先，若主張伊無過失，更應負舉證責任，斷非空言
        鑑定意見書為「誤會」、「有意見」即可脫免責任，而原告所受損害又與被
        告之過失行為有因果關係已如前述；為此爰依民法第一百八十四條第二項本
        文、第一百九十三條第一項，及同法第一百九十五條等規定，而為本件損害
        賠償請求。
  參、證據：提出：診斷證明書四件（除長庚紀念醫院開具者外，均為影本）、勞工
      殘廢給付標準表及減少勞動能力比率表影本一件、民事判決節印本一件、國民
      所得統計常用資料影本一份、全民健康保險保險費負擔金額表（五）影本一份
      、證明書一件、戶籍謄本影本一件為證，並聲請訊問證人吳餘乾、林新華及囑
      託長庚紀念醫院林口醫學中心鑑定原告是否喪失或減損勞動能力及其程度。
乙、被告方面：
  壹、聲明：駁回原告之訴；如受不利判決，願供擔保請准宣告免為假執行。
  貳、陳述：
    一、本件車禍事故係由原告之友吳餘乾駕車違規左轉造成，吳餘乾已當場承認其
        過失，並賠付修理費用予被告，有雙方簽名之字據可稽。且依現場圖所示，
        顯然被告之車已過路口，係吳餘乾衝入逆向車道才導致車禍，且被告亦未超
        速，臺灣省桃園縣車輛行車事故鑑定委員會八九府車鑑桃字字第八九一九六
        號鑑定意見書顯有誤會。是原告縱因本件事故受有傷害，亦非被告之責。
    二、另原告為本件請求係本於民法第一百八十四條第一項、同條第二項本文、第
        一百九十三條第一項及第一百九十五條等規定。但上開損害賠償請求權之適
        用，須行為人之行為確造成損害，而此損害與行為人之行為有相當因果關係
        ，方得主張。然由刑事卷宗所附道路交通事故表附圖顯見，本件車禍事故係
        因原告之友吳餘乾駕車超越中線所造成。吳餘乾於九十年五月三日言詞辯論
        期日亦承認其過失，其證述略以：我們要轉彎到高速公路，我們前面有一輛
        大卡車本來也要左轉，但是那部大卡車轉了一下又回正直行，我視線就看不
        到，我就慢慢的左轉，於是我的車就跟乙○○的車撞上等語。對照現場圖，
        亦見吳餘乾所駕駛之車號ＭＫ—０一０六號自小客車未至路口即已跨越至逆
        向車道，而被告已行經路口。又吳餘乾已於事故當場簽立內載乙○○之Ｖ六
        —六七四六號自小客修理費用由吳餘乾負責等內容之字據，並於事後併同保
        險公司賠付全額修理費用予被告。綜上，本件事故，係全因吳餘乾為注意車
        前狀況而違規超越中線左轉所造成。
    三、又前揭鑑定意見書僅記載「乙○○駕駛自小客車行近無號誌岔路口未減速慢
        行」，但並無被告速度如何及是否有超速等指述，是僅此不能證明被告超速
        。更何況此僅係鑑定書推斷之詞，依現場圖以觀，被告已「行經」路口而正
        常直行依據一般人之信賴法則，何能期待任一駕駛對逆向衝出之車輛為之避
        免。被告不服此鑑定而已於言詞辯論時聲請覆議，又自法律層面言，本件事
        故之發生，亦顯然肇因於吳餘乾左轉彎為暫停讓直行車先行，且未至路口及
        逆向行駛跨越至對向車道所致，被告係受害者，並無原告所主張之共同侵權
        行為可言。
    四、又車禍發生當時，處理之員警曾詢問有無因此受傷者，原告於事故發生時及
        在派出所時均在場，其顯然知悉本件係由其友人吳餘乾之過失所造成，故在
        當場未做任何表示。由此可知，其已於當時默認被告係無過失之一方。而且
        原告雖主張其因傷減少勞動能力，不能工作，但其所提出之證據並不能證明
        其原有收入為何，關於慰撫金，亦未能見其憑據。又原告之損害業經吳餘乾
        賠付，應已無損害可言。
    五、又台灣省車輛行車事故覆議鑑定委員會九十年十二月廿八日府覆議字第九Ｏ
        二四八六號函，雖加註被告駕駛行為因行近無號誌岔路口未減速慢行為肇事
        次因，而吳餘乾之違規行為肇事主因，然其判斷歸責所憑之依據，同如前項
        桃園縣區車輛行車事故鑑定委員會之依據，亦無視被告車輛已「行經」岔路
        口而非「行近而未達」岔路口之事實，也無交代何以卷內並無任何有關被告
        車速超速或不符合速限之記載，即可為被告未減速慢行之判斷，故此覆議意
        見，就事故發生歸責之判定，亦有顯然之瑕疵存在。又於事件當時，經吳餘
        乾於  鈞院九十年五月三日庭訊證稱：「我們要轉彎到高速公路，然後我們
        前面有一部大卡車本來也要轉彎，但是那部大卡車轉了一下以後又回正直行
        ，那時候我視線就看不到，我就慢慢的左轉，於是我的車就跟乙○○的車撞
        上」等語，可知，本事件顯係為吳餘乾跟車於大卡車後，根本未能看清路況
        前，未注意對方車道來車，即行貿然左轉所造成，且因未達岔路口即行左轉
        ，跨越對方車道，實令已行經岔路之被告實無從防範，縱被告車速快慢亦無
        影響事故之發生，且於當場，吳餘乾亦已簽立賠償完全由其負責之立據，更
        可得知此事故係為吳餘乾行為所生，被告實無過失。又依據道路交通安全規
        則第一百零二條第四款規定：左轉彎時，應距交叉路口三十公尺前顯示方向
        燈或手勢，行至交岔路中心左轉，並不得佔用來車道搶先左轉﹔又同規則第
        一Ｏ二條第六款亦規定，轉彎車應讓直行車先行。依上規定，如為行近交岔
        路口違規佔用來車道搶先左轉者，並無道路使用權，直行行駛者，方有道路
        優先使用權，直行行駛之車輛，對貿然侵入車道之搶先左轉之對向車輛實難
        以防範，由此可見，被告應並無違規事項，而就此全由吳餘乾違規行為所造
        成之車禍，被告應無過失。
  參、證據：提出車禍現場圖及和解簽據影本各一紙為證，並聲請向臺灣省桃園縣區
      車輛行車事故鑑定委員會調閱本件鑑定卷宗及囑託台灣省車輛行車事故覆議鑑
      定委員會鑑定。
丙、本院依職權調閱臺灣桃園地方法院檢察署八十九年度偵字第九五七二號、第一０
    二八一號偵查卷宗。
    理    由
一、查民法債篇修正條文雖於八十八年四月二日公布，但依同日公布之民法債篇施行
    法第三十六條第二項規定民法債篇修正條文自八十九年五月五日施行。而本件發
    生於八十八年八月八日，為兩造所不爭執，是本件尚無修正後民法第一百八十四
    條第二項及第一百九十一條之二規定之適用，合先敘明。
二、按「因故意或過失，不法侵害他人之權利者，負損害賠償責任。」、「違反保護
    他人之法律者，推定為其有過失。」雖為修正前民法第一百八十四條第一項前段
    、第二項所明定。惟按「當事人主張有利於己之事實者，就其事實有舉證之責任
    。」民事訴訟法第二百七十七條前段定有明文。本件原告主張被告就本件侵權行
    為之發生有過失等語，但為被告否認，原告應就被告有過失（包含被告違反何種
    保護他人法律之事實）乙事負證明責任。
三、台灣省車輛行車事故覆議鑑定委員會鑑定意見雖以被告駕駛自小客車行經無號誌
    交岔路口未減速慢行且未注意車前狀況云云。惟查本件包含本院調閱之台灣桃園
    地方法院檢察署八十九年度偵字第九五七二號、第一０二八一號偵查卷宗、台灣
    省政府桃園縣區車輛行車事故鑑定委員會八十九年第四十七次會議第九案資料卷
    宗，均無被告行經上開岔路口時之車速記載，是上開鑑定意見指被告未減速慢行
    云云，已嫌無據，原告雖以車禍發生時，吳餘乾駕駛之車輛後輪距離路旁尚有八
    點五公尺，遠比被告駕駛之車輛寬度為寬，若非被告未減速，應可閃躲而不致發
    生本件事故云云，但查，依兩造不爭執之道路交通事故調查報告表（見台灣桃園
    地方法院檢察署八十九年度偵字第九五七二號卷宗第七頁）之記載，本件兩車輛
    撞擊時被告駕駛之車輛車頭已經過該岔路口，又依據道路交通安全規則第一百零
    二條第一項第四款規定：車輛行至交岔路口，其行進、轉彎，應依左列規定：四
    、左轉彎時，應距交岔路口三十公尺前顯示方向燈或手勢，行至交岔路中心左轉
    ，並不得佔用來車道搶先左轉。證人吳餘乾於本院九十年五月三日言詞辯論期日
    證稱：「我們要轉彎到高速公路，然後我們前面有一部大卡車本來也要轉彎，但
    是那部大卡車轉了一下以後又回正直行，那時候我視線就看不到，我就慢慢的左
    轉，於是我的車就跟乙○○的車撞上」等語，是應係為吳餘乾駕駛車輛緊跟隨於
    該大卡車之後，在未能看清路況、未注意對方車道來車，且在未達岔路口之情形
    下即行左轉，跨越對方（即被告行駛）之車道，又依證人證言可知，該大卡車亦
    準備左轉，「但轉一下之後又回正直行」等語，應係該大卡車駕駛已經發現被告
    駕駛車輛行近而依規定讓路於被告先行之故，此時即難以期待被告能防範在該大
    卡車後貿然提前、搶先左轉並侵入己方車道之對向車輛即訴外人吳餘乾駕駛之車
    輛，是上開鑑定意見以被告未注意車前狀況云云，亦非可採，此外原告亦未主張
    、證明被告另有如何超速、未減速慢行及未注意車前狀況之行為，應認原告之主
    張不可採信。原告既不能證明被告有如何違背保護他人之法律之事實，亦未能證
    明被告有故意或過失，其依修正前民法第一百八十四條第一項前段、第二項規定
    請求被告負損害賠償責任即屬無據。
四、從而，原告依據侵權行為之法律關係請求被告賠償一百萬元及自起訴狀繕本送達
    之翌日即八十九年九月二十三日起至清償日止按法定利率計算之利息，於法無據
    ，應予駁回。原告受敗訴判決，其假執行之聲請即失所依據，應併予駁回。
五、據上論結，原告之訴為無理由，依民事訴訟法第七十八條判決如主文。
中      華      民      國    九十二    年      四      月    二十四    日
                                        臺灣桃園地方法院民事第一庭
~B法      官  林望民
右為正本，係照原本作成。
如對本判決上訴須於判決送達後廿日內向本院提出上訴狀
中      華      民      國    九十二    年      五      月      二      日
~B法院書記官  陳玉芬


司法院資訊處製作；財團法人民間司法改革基金會備份。
